臺灣嘉義地方法院民事判決　九十一年度訴字第六二六號
　　原　　　告　　乙○○
　　原　　　告　　甲○○
　　訴訟代理人　　何永福律師
　　被　　　告　　嘉義縣竹崎鄉農會
　　　　　　　　　　　　　　　.
　　法定代理人　　丙○○　　　.
　　訴訟代理人　　劉榮治律師
　　複　代理人　　莊安田律師
右當事人間第三人異議之訴事件，本院於中華民國九十三年八月二十三日辯論終結，
判決如左：
    主  文
原告之訴及其假執行之聲請均駁回。
訴訟費用由原告負擔。
    事實及理由
壹、程序方面：
    按「訴狀送達後，原告不得將原訴變更或追加他訴。但有下列各款情形之一者，
    不在此限：二、請求之基礎事實同一者。三、擴張或減縮應受判決事項之聲明者
    。四、因情事變更而以他項聲明代最初之聲明者。七、不甚礙被告之防禦及訴訟
    之終結者。被告於訴之變更或追加無異議，而為本案之言詞辯論者，視為同意變
    更或追加。」為民事訴訟法第二百五十五條第一項第二、三、四、七款定有明文
    。經查：原告起訴時訴之聲明為「鈞院九十年度執字第九九四六號債務執行強制
    執行事件，就坐落嘉義縣竹崎鄉○○段三二０、三二一、三二二號土地上之增建
    建物五三四棟次所為之強制執行程序應予撤銷。」（參原告九十一年七月二十三
    日民事起訴狀），嗣於民國（下同）九十二年二月二十七日本院審理中變更聲明
    為「鈞院九十年度執字第九九四六號債務執行強制執行事件，就坐落嘉義縣竹崎
    鄉○○段三二０、三二一、三二二號土地上之建號九一號及五三四、五五三棟次
　　即門牌號碼為嘉義縣竹崎鄉○○村○○鄰○○路二０七、二０九號建物（下簡稱
　　二０七、二０九號建物）所為之強制執行程序應予撤銷」（見本院九十二年三月
　　六日準備程序筆錄），復於九十二年十一月十七日變更為：「被告應給付原告新
　　台幣（下同）五百八十五萬元，及自本書狀送達被告翌日（即民國九十二年十一
　　月二十六日）起至清償日止，按年息百分之五計算之利息；並願供擔保，請准宣
　　告假執行。」（見原告九十二年十一月十七日民事準備書狀），經核原告九十二
　　年二月二十七日及同年三月六日變更聲明，未涉及訴訟標的之變更，僅為擴張請
　　求事項之聲明，且係基於同一事實，依法自應准許之；而原告於九十二年十一月
　　十七日係因情事變更（即附表所示之系爭建物於訴訟中經本院執行處於九十二年
　　八月二十一日拍賣）而以他項聲明代最初之聲明，且不甚礙被告之防禦及訴訟之
　　終結，又被告對原告上開聲明變更無異議，而為本案之言詞辯論（見本院九十三
　　年七月九日準備程序筆錄），均與上開規定相符，應予准許，一併敘明。
貳、原告起訴主張略以：
  一、原告二人於七十八年間共同出資四百五十二萬六千元委由訴外人鄧陳存、余長
      宜等人就二０七、二０九號建物全部改建，故該兩棟建物應為原告二人所有。
      詎被告與訴外人何吳秋揚間因債務事件被告請求強制執行何吳秋揚財產，竟將
      原告所有之二０七、二０九號建物誤為何吳秋揚所有，實施查封，影響原告權
      益甚鉅，原告主張系爭建物為其所有之理由如下：
  （一）建號九一號建物（原為東新旅社）已於七十八年至七十九年間為原告二人拆
        除重建，成為現在之二０七、二０九號建物，該建號九一號建物已於七十八
        年間滅失，且舊有之建物與現在之建物位置、形狀、面積、結構、格局、材
　　　　質、樓梯位置、衛浴、房、所位置、水電管線、稅籍、課稅範圍：：等
　　　　均不相同，可見為不相同之兩建物。原告乙○○設籍於二０七號建物，現尚
　　　　居住使用其二、三樓，水電費皆由原告乙○○扣繳；原告甲○○亦設籍於二
　　　　０九號建物，居住使用其二、三樓，且電費由其妻翁玉女帳戶扣繳，舊建物
　　　　之房屋稅納稅義務人雖為何吳秋揚，但稅款由原告乙○○所支付，而系爭建
　　　　物之一樓均由原告出租於他人，由此可證，二０七、二０九號建物為原告二
　　　　人所有。
  （二）被告於貸款時即知二０七、二０九號建物之增建部分係原告所有，而未就此
        部分估價貸款予訴外人何吳秋揚，並言此部分須辦理保存登記或以原告甲○
        ○所有之同段三二三號土地為擔保方可貸款，其僅就建號九一號建物核貸，
        且抵押權設定額度為一千五百萬元，實際放貸僅九百九十萬元，況被告曾派
        三名專業人員至現場勘察，憑其專業能力應知五十七年與七十八年之建物新
        舊之分別，訴外人何吳秋揚亦曾對之說明改建事實與經過，且查封建物之總
　　　　坪數為七二四．一一平方公尺比核貸建物坪數五七七．七平方公尺多出一四
　　　　六．四一平方公尺差距甚大，由此可知，被告核貸之抵押物並不包含五三四
　　　　、五五三棟次部分，亦知此部分非債務人何吳秋揚所有。
  （三）原告所有之五三四、五五三棟次之建物，非建號九一號建物之從屬建物，係
        為獨立之建物：
      (1)二０九號建物之起造人為原告乙○○、甲○○，有獨立之門牌號碼、出入口
        ，且房屋課稅之舊稅單記載僅有二０七號建物並無二０九號建物，因尚未辦
        妥新建物之稅籍，僅有暫稅單上記載二０七、二０九號建物。
      (2)有三處獨立出入口：可經由二０九號建物出入，有公同共有協議書為證；
        可經由五三四棟次內之二０七號建物一樓通到二０七號建物旁之巷道，不
        須經過抵押建物可單獨出入，並有承租人同意書；可經由建物後方矮牆打
        通之小門通往原告乙○○與其子何政諭共有之建物即中山路二一三巷五號，
        而通往中山路二一三巷五號門前馬路，並訂有通行權契約書。
      (3)二０七、二０九號建物之水電系統於新建中皆重新舖設，無舊管線留用或分
        出，原東新旅社用井水，二０七號建物之水錶及二、三樓電錶係原告乙○○
        名義，一樓電錶為何吳秋揚名義，而二０九號建物用獨立井水系統，有何吳
        秋揚名義之舊電錶留用，故二０七、二０九號建物之水電系統係獨立分開。
  二、本件被告當初聲請強制執行時，僅依他項權利証明書及抵押權設定契約書所載
      查封建號九十一即門牌號碼中山路二０七號建物，以及不屬於建物登記簿謄本
      所載建號九十一房屋以外之五三四棟次建物，故原告起訴狀只對五三四棟次建
      物之執行程序請求撤銷，嗣認為當初係拆除重建，故追加對建號九十一號建物
      之執行程序請求撤銷，又因被告在第三次拍賣程序時，追加查封第五五三棟次
      建物，原告再追加請求就第五五三棟次建物之強制執行程序應予撤銷，最後因
      強制執行程序業已終結，依情事變更將本件訴之聲明變更為金錢請求。
  三、如下列事証即可瞭然，被告所查封目前中山路二０七號與二０九號二棟房屋係
      原告在七十八年至七十九年間將建號九十一號舊屋及增建部分（當時門牌號碼
      亦為二０七號與二０九號）全部拆除（僅留存一樓與中山路二０五號房屋銜接
      之一道外牆）所重建：
    １、目前兩棟房屋之用水及用電系統其管線各自獨立，用水方面且係原告在八十
        年六月一日所裝置，另用電方面，亦屬原告乙○○名義。
    ２、建造兩棟房屋之費用係由原告二人所支付。
　  ３、建造房屋之工人余長宜、溫太源、賴旻輝係原告所雇用，且款項係原告所支
        付。
    ４、證人余長宜在九十二年三月二十日之證詞：當時有開挖地基等語，若僅係舊
        屋整修，則絕無可能開挖地基，當初建造新屋時，僅留設中山路二０七號與
        二０五號銜接之一樓一道外牆。証人溫太源亦証稱：「牆壁全部都打掉，中
　　　　間的共同壁地也有打掉，我是牆壁打掉之後去埋管線，埋完管線才能包砌新
　　　　牆」等語。
    ５、嘉義縣稅捐處之房屋稅籍資料係沿用六十五年以前舊屋之資料，此事只要勾
        稽課稅資料上每層之樓房面積，與目前兩棟房屋之每層樓房面積及全部樓層
        之總面積均屬炯異，即可瞭然。因舊屋時期之所有人為何吳秋揚，而目前兩
        棟房屋因未辦保存登記，原告始未辦理稅籍資料繳稅，故原告及何吳秋揚從
        未在新屋建造完成後去嘉義縣稅捐處辦理任何房屋面積及課稅資料變更。
  四、本件強制執行程序業已由第三人拍定而告終結，爰依民事訴訟法第二五五條第
      一項第四款規定，變更訴之聲明。又系爭建物就建號九十一建號、五三四棟次
      、五五三棟次在強制執行程序中，拍賣底價分別為二百五十萬元、一百八十萬
　　　元、一百五十五萬元，合計為五百八十五萬元，茲依民法第一八四條及第一七
　　　九條規定，提起本件訴訟，並聲明：被告應給付原告五百八十五萬元及自九十
　　　二年十一月十七日準備書狀繕本送達被告之翌日（即九十二年十一月二十六日
　　　）起至清償日止，按年息百分之五計算之利息；願供擔保請准予宣告假執行。
、被告答辯意旨略以：
（一）原告主張於七十八、九年由其等出資重建云云，然查該建物僅加以整修、翻修
      ，為修繕工程，並非拆除重建，建物整修將建物內部牆壁、隔間打掉，改變格
      局，水電系統改裝，而建物主體結構樑柱不變，仍屬原有建物，為原所有權人
      何吳秋揚所有，且依原告所舉證人余長宜係整修建物之承包商，亦證稱牆壁部
      分打掉，部分未打，牆外搭鷹架；證人溫太源稱改裝水電；證人賴旻輝稱油漆
      新牆壁等，均是建物之整修及修繕、擴充之工作，未有將建物夷為平地，原告
      主張建物係重建為不實在。
（二）查建號九一號建物為債務人即原告之母何吳秋揚所有，且建物所有權亦登記為
      何吳秋揚所有，並為原告所不否認，五三四、五五三棟次之建物為建號九一號
      建物之從屬建物，理由如下：
    (1)五三四棟次之建物係建造於主體建物（即九一號建物）後面，並利用其後面之
      牆壁作為牆壁，兩建物緊密相銜接，五三四棟次建物並無獨立之牆壁，與九十
      一建號之建物結構連成一體；而五五三棟次建物依附於建號九一號建物之邊側
      面及後側面成「菜刀」形狀，亦與建號九一號建物結構連成一體，係同一店面
      之一部分，店面與之相通，未有牆壁間隔，後面部分銜接前面，原告之母於何
      吳秋揚辦理主體建築物建號九一號之房屋保存登記漏此一小部分，第一次執行
      查封時因看不出另有獨立之房子，誤以為全部係屬建號九一號房屋，測量結果
      才發現一個房子約三分之二辦有保存登記，三分之一漏辦保存登記部分，此三
      分之一即建號五五三棟次同屬主體建築物建號九一號所有人何吳秋揚所有，因
      此五三四、五五三棟次之建物均依附於主建物（即九十一建號），與主建物結
      構體附屬不可分離，無獨立門戶，亦無獨立之出入口可對外通行，對外出入均
      須通過主體建物，以達道路，系爭建物無法單獨使用。
    (2)系爭建物為未保存登記建物，依附於主體建物，稅籍編號000－00000
　　　00號（門牌為嘉義縣竹崎鄉○○村○○鄰○○路二０七、二０九號），其納
　　　稅義務人均為主體建築物所有人即債務人何吳秋揚，有嘉義縣稅捐稽徵處民雄
　　　分處九十一年三月二十九日嘉縣稅分二字第九一０二三六三一號函執行處可稽
　　　，可證債務人向稅捐機關申報即以系爭建物為主體建物之從屬建物為其所有提
　　　出申報，並未以系爭建物係獨立建物為申報。
    (3)五三四棟次之建物並無獨立之水電裝置管線系統，係利用主體建物之水電引管
      線裝置，接引使用，其水電裝置申請人為何吳秋揚之名義，此於鈞院九十一年
      八月八日審理時原告已供承。原告提出水電費收據證明由其繳納水電，然查該
      水電係從建物原有之水電，再分裝電錶、水錶，以作為承租人使用水電費，及
      原告使用水電費分別計算之用，均從原主體水電管線分出，依附於主建物之原
      有水電供應線路，並非從屬建物有獨立水電系統使用。
（三）原告主張系爭建物為其所有，且對外有出入口，可獨立使用，為獨立之建物云
      云，原告之主張與事實不合：
    (1)原告主張系爭建物係其等出資修建，建物應為其所有，並提出帳戶為其支出之
      證明，然其提出之帳戶雖有提款但不能證明該款即係支付系爭建物整修之用，
      退步言之，縱然屬實，查其所修建之建物原已登記為其母何吳秋揚所有，系爭
      建物又為已登記其母名義之建物之從屬建物，且係建在其母所有之土地上，縱
      使修建費用由原告支出，建物及從屬建物仍屬其母所有，原告支付建築費用係
      與其母之間或為親情或借貸、贈與關係，子女出資為父母修建房屋，乃情理之
      常，但並不能因之當然取得房屋所有權，原告之出資並不能以此證明取得系爭
      建物之所有權。
    (2)原告主張建物由其出租第三人使用，建物為其所有云云，然查租賃物之出租人
      並不以所有權人為限，非所有權人亦得出租，原告提出租約並不能證明其即為
      租賃物所有權人。
    (3)五三四、五五三棟次建物後面均有圍牆圍住，僅於圍牆邊設一矮梯供「爬越」
      通二一三巷而已，並無正常可通外面之出入門口；而二０七號建物旁之巷道，
      係一狹窄防火巷，堆積雜物並非供通行之用，且五三四棟次建物並無出入門可
      通該巷道，原告係於起訴後將原貼磁磚之一面牆打出一個洞，裝上一木門，佯
      裝可通行巷道；而二０七號建物全部及二０九號建物約三分之二部分，均屬主
      體建物建號九一號建物，其結構相同，有照片可證，而二０九號建物約三分之
      一部分並無法獨立使用，債務人何吳秋揚辦理主體建物建號九一號建物保存登
      記漏此部分，可見該二０九號約三分之一漏辦保存登記部分亦同屬何吳秋揚所
      有，二０七、二０九號後面之建物，亦屬前面主體建物建號九一號建物之從屬
      建物，均有賴前面主體建物對外通行，並非建物後面之系爭建物可獨立使用，
      因此系爭建物為建號九一號建物之從屬建物。
（四）依建築師公會之鑑定，僅能判斷部分為舊有，部分非舊有，未能判斷係全部拆
      除改建，抑僅外飾修建，但查依原告所舉證人余長宜係整修房屋之承包商，亦
　　　證稱牆壁部分打掉，部分未打，牆外搭鷹架，證人溫太源稱改裝水電，證人賴
　　　旻輝稱油漆新牆壁等，均是房屋之整修及修繕、擴充之工作，未有將房屋夷為
　　　平地，重建樑柱之工程，可見房屋僅是加以整修、翻修為修繕工程，並非拆除
　　　重建，房屋整修將房屋內部牆壁、隔間打掉，改變格局、水電系統改裝，而房
　　　屋主體結構樑柱不變，仍屬原有建築物，仍為原所有權人所有。
（五）原告主張系爭建物係於七十八年修建，但債務人何吳秋揚於八十三年六月十七
　　　日提供系爭建物向台南區中小企業銀行竹崎分行貸款，供該銀行設定抵押權，
　　　原告乙○○為其代理人，已明確表示系爭建物及增建部分為何吳秋揚所有，於
　　　八十九年八月份何吳秋揚又提供相同之建物（包括增建部分）及土地供被告設
　　　定抵押權，設定抵押權時建物即為現狀，迄無改變，債務人對未保存登記部分
　　　並未主張非其所有，被告當時就債務人使用全部建物之現狀評估核定貸款額度
　　　，債務人迄今未清償債務，被告依法聲請拍賣抵押物，原告將依附於主體建物
　　　之未保存登記建物割裂出來而主張為其所有，其主張為不實在。
（六）按依土地法第四十三條規定，依本法所為之登記有絕對效力，建號九一號建物
　　　所有權人登記為原告之母何吳秋揚所有，有建物登記簿謄本可證，原告主張所
　　　有權為其所有，顯無理由，而五三四、五五三棟次建物均從屬於主體建物建號
　　　九一號建物，建體相通合而為一，不能獨立使用，並無獨立之經濟價值，為主
　　　體建物所有權之擴張，屬主體建物之一部分，原告將從屬建物從主體建物割裂
　　　，主張從屬建物為其單獨所有，實無理由。
肆：本件原告主張如附表所示之建物係原告二人於七十八年出資興建，舊有房屋與現
　　在之建物位置、形狀、面積、結構、格局、材質、樓梯位置、衛浴、房、所
　　位置、水電管線、稅籍、課稅範圍：：等均不相同，其水、電費均由原告扣繳，
　　其課稅義務人亦為原告，上開建物一樓由原告出租他人，足證原告為上開建物之
　　所有權人，且上開增建部分均有獨立之門戶，出入不必經過二０七號及二０九號
　　建物之門口，為獨立之建築物，是本院九十年度民執月字第九九四六號強制執行
　　事件中，就原告所有如附表所示之建物、增建部分一併執行，顯不合法，爰依強
　　制執行法第十五條規定及民法第一百八十四條、第一百七十九條規定，請求判決
　　上揭聲明，惟被告則以系爭建物為債務人何吳秋揚所有，其係依據土地、建物謄
　　本而聲請執行，而增建部分無獨立出入口，亦為九十一建號房屋之一部分，暨前
　　詞置辯。本件經依民事訴訟法第二百七十條之一第一項第三款規定，整理並協議
　　簡化爭點後，兩造同意就本院九十三年七月九日審理程序中，兩造協議簡化之爭
　　點為主張及辯論（見本院九十三年七月九日言詞辯論筆錄）。原告訴訟代理人復
    經本院闡明訴訟關係後，已明確表示本件請求權基礎為民法第一百八十四條侵權
    行為及第一百七十九條不當得利之法律關係，並進行協議簡化爭點，依民事訴訟
    法第二百七十條之一第三項之規定即應受其拘束，是本件應予審究之範圍應僅限
    於：(1)系爭第二０七、二０九建物是否為原告二人所有？(2)系爭第二０七、二０
    九建物之增建部分（即指五三四棟次、五五三棟次）是否具有獨立之出入口，得
    單獨使用，具有經濟價值？(3)原告得否依據民法第一百八十四條及第一百七十九
    條為請求？合先敘明。
伍、茲就上述爭點，分述如下：
  一、系爭第二０七、二０九建物是否為原告二人所有？
      本件原告主張第二０七、二０九建號之建物為其二人於七十八年至七十九年出
      資四百五十二萬六千元，將原舊有房屋（即東新旅社）拆除，重新興建，故該
　　　等建物為其二人所有云云，雖業據其提出存摺存款明細九份、現場照片二十八
　　　幀、水電費收據等為證，然為被告所否認，查當事人有利於己之事實，就其事
　　　實有舉證之責任，民事訴訟法第二百七十七條前段定有明文。是原告主張其為
　　　附表所示之建物為其所有，即需負舉證之責任。經查：
  （一）原告主張第二０七、二０九建號之建物為其二人於七十八年至七十九年出資
        四百五十二萬六千元，將原舊有房屋（即東新旅社）拆除，重新興建等語，
        雖據其提出系爭房屋新舊照片為證，惟細鐸該照片房屋之外觀，得知系爭二
        ０七、二０九號建物均係二棟獨立之鋼筋混凝土磚造住房，差異點在於舊房
        屋係二樓半，新房屋係三樓；是系爭二０七、二０九號之建物是否為重新興
        建，抑或整修等修繕工程？據證人余長宜（即興建工程之總工頭）到庭證稱
        ：【（問：你是承攬本件工程？）我只是幫原告叫工人去做而已。】、【（
        問：施工前和施工後房子有何差別？）房子裡面全部打掉，外面也打掉重新
        貼磁磚，房子原本是二樓半，後來整修後又加蓋頂樓變成三樓，房子裡面的
        格局都改變，房間都打掉，因為之前是旅館，後來把木板隔間打掉，窗戶的
        部分及樑柱也都打掉，四面外牆的部分是部分打掉】、【（問：是全部的牆
        壁打掉或是部分的牆壁打掉？）沒有全部打掉，牆壁如果能用的部分我們會
        留著，如果不能用的我們會打掉，重新修建，二○七號的牆壁打得比較少，
        二○九號的外牆打得比較多。】、【（問：整修前是一間或是二間房子？與
        照片是否相同？（提示卷附照片））是二間房子，和現在一樣】、【（問：
        你知否蓋這二間房子花多少錢？）我不清楚，但是我有經手的部分約二百萬
        元，都是乙○○拿給我的】等語，另證人溫太源（即承作房屋水電部分之工
        人）到庭證稱：【（問：你是作哪一部分工程？）我是作水電工程】、【（
        問：本件電錶有幾個？）我去做的時候就有四個電錶，就我印象中，房子的
        地中樑、以及其他的樑柱都是舊的，牆壁全部都打掉，中間的共同壁也有打
        掉，我是牆壁打掉之後去埋管線，埋完管線才能包砌新牆，電錶原來就有四
        個，我沒有幫他再申請新的，因為電錶沒有重新申請，所以電錶是誰的名字
        我不知道，四個電錶都是二二○Ｖ】等語（見本院九十二年三月二十日準備
        程序筆錄），由上足證，系爭二０七、二０九號建物之地中樑、其他樑柱均
        是舊的，而牆壁是部分打掉；再觀以臺灣省建築師公會嘉義縣辦事處於九十
　　　　三年五月三十一日台建師嘉字第０三四號函覆：「說明四：再按系爭建物除
　　　　騎樓及一樓騎樓外牆及二０七左側外牆其部分外觀與系爭建物外飾建材大體
　　　　目測而觀，顯有材齡及材質不同外，依該騎樓柱等部分之外觀材質、材齡及
　　　　施工型式，及原有騎樓深度與現有尺寸符合等跡象判斷應係舊有部分，其餘
　　　　部分應非舊有之規格及樣式。惟系爭標的物究係全部拆除重建，抑或僅外飾
　　　　修建，按現有非破壞性之實證方法，尚難以明確論斷，此有該函文在卷可稽
　　　　，及建築師徐文志到庭證稱：【（問：就說明第四點所載二○七號外牆所指
　　　　為何？）在一樓騎樓樑柱的位置有明顯的外凸，研判該部分應為舊有的建物
　　　　部分】、【（問：騎樓的樓板（天花板）是舊的還是新的？）現場勘查時有
　　　　掀開天花板來看，只能看出騎樓的樓板與屋內的樓板是屬同一材料，與說明
　　　　四所載騎樓柱沒有相同的風化程度】（見本院九十三年八月十三日言詞辯論
　　　　筆錄），據此得知，若以非破壞之方式，以建物外觀、材料風化程度、當時
　　　　可能之施工方式等比對，系爭二０七、二０九建物並非全部拆除重新建築，
　　　　尚有保留建物之地中樑、樑柱、騎樓及一樓騎樓外牆及二０七左側外牆等等
　　　　重要結構，至為明確。
　（二）次查，坐落於嘉義縣竹崎鄉○○段九十一建號係於五十七年三月十日完成建
　　　　築（登記日期七十一年十二月六日），主要用途：住商用、主要建材：鋼筋
　　　　混凝土加強磚造、面積二五三點八六平方公尺、層數：三樓、一層：六十三
　　　　點五三平方公尺、二層：八十五點四九平方公尺、三層：八十五點四九平方
        公尺、騎樓：十九點三五平方公尺，所有權人：何吳秋揚，此有原告所提之
        建物謄本及七十一年十月二十一日嘉義縣竹崎鄉地政事務所之複丈成果圖在
        卷可按。另據本院民事執行處於九十一年二月十八日及九十二年一月二十九
        日囑託該地政事務所就增建部分為測量之複丈成果圖三者比對後，由此可證
        系爭五五三棟次、五三四棟次非為原九十一建號建物之保存登記範圍；再據
　　　　臺灣省建築師公會嘉義縣辦事處於九十三年五月三十一日台建師嘉字第０三
　　　　四號函覆：「說明三：測量日期七十一年十月二十一日之嘉義縣竹崎地政事
　　　　務所之複丈成果圖其標示尺寸面寬九點七公尺，另據比對九十二年一月二十
　　　　九日標示尺寸，原有建物面寬嘉義縣竹崎地政事務所之建物測量成果圖為三
　　　　點五公尺，增建面寬為二點零公尺，證之本會鑑定建築師現場測量系爭建物
　　　　之尺寸為十一點三公尺，顯有未洽」等語，及建築師徐文志到庭證稱：【（
　　　　問：對於臺灣省建築師公會嘉義縣辦事處九十三年五月三十一日覆函說明三
　　　　的意思何指？）根據鈞院所提供的複丈成果圖無法找出舊有房屋的位置，後
　　　　來我們洽詢正新工程材料試驗室試著以實驗的方法來找新舊房屋的位置點，
　　　　因系爭房屋已經法院拍定，該試驗室建議以非破壞性實驗方法來辨別，後來
　　　　以樑位與地政事務所七十一年十月二十一日之建物測量成果圖來做比對】、
　　　　【（問：為何比對結果與地政事務所七十一年十月二十一日的複丈成果圖不
　　　　同？其原因為何？）因為鈞院鑑定時未附有五三四棟次的原有建物複丈成果
　　　　圖，所以鑑定結果依竹崎地政事務所九十二年一月二十九日的複丈成果圖所
　　　　標示之原有建物面寬三點五公尺，增建部分面寬二點○公尺，合計五點五公
　　　　尺，應是中山路二○九號的面寬，但現場無法看出原有建物三點五公尺面寬
　　　　的原始建物存在。再加上二○七號的面寬六點二公尺（以七十一年十月二十
　　　　一日的複丈成果圖得知），與建築師現場測量的十一點三公尺面寬相符】（
　　　　見本院九十三年八月十三日言詞辯論筆錄），暨前揭證人之證詞，可知五三
　　　　四棟次為增建部分，而五五三棟次係將連接原有建物之牆壁、主要樑柱等主
　　　　要結構所增建，至為灼然。
　（三）系爭房屋之門牌分別為嘉義縣竹崎鄉○○村○○路二０七號、二０九號，此
　　　　業經本院履勘現場查明屬實，惟查，依嘉義縣政府道路命名及門牌編釘辦法
　　　　第十七條亦規定「房屋所有權人、管理人或現住人應向戶政事務所申請編釘
　　　　門牌號次。並請領門牌證明書，但應負擔證明書工本費，其數額由本府另定
　　　　之」，益可證房屋門牌之編定申請，不以房屋所有權人為限。則原告欲以門
        牌編定之不同，即主張原告二人為系爭二０七、二０九號建物之所有權人，
        其證明力尚有不足。
  （四）按房屋稅納稅義務人，並非必為房屋所有人，繳納房屋稅之收據，亦非即為
        房屋所有權之證明（最高法院四十年台上字第一二六號判例、七十年台上字
        第三七六○號判例參照）。亦即，稅籍資料所載納稅義務人乃稅捐機關對象
        ，其依據為使用人所陳報之資料，故納稅義務人非必然為建物所有人，是本
　　　　件原告固提出房屋稅繳款書為證，尚不足以證明本件系爭第二０七、二０九
　　　　號建物及其增建部分（即五三四棟次、五五三棟次）房屋之所有人為原告二
　　　　人所有。況據嘉義縣稅捐稽徵處民雄分處於九十二年十二月五日以嘉縣稅分
　　　　二字第０九二００一三五七九號函覆：「說明二、查首揭坐落竹崎鄉○○村
　　　　○○路二０七、二０九號房屋，係於五十三年建造完竣，當時即以何吳秋揚
　　　　名義申報稅籍課稅，嗣後雖歷經拆除、重建及增建，惟納稅義務人均未依規
　　　　定向本處申報及辦理所有權人名義變更登記，致本處所一直以何吳秋揚名義
　　　　發單課稅。說明四、另本件稅籍資料經貴院九十二年九月一日嘉院興民執月
　　　　字第一四八九七號不動產移轉登記證書及竹崎地政事務所九十一年二月十八
　　　　日及九十二年一月二十九日建物測量成果圖暨竹崎戶政事務所歷年來新舊門
　　　　牌資料相互交叉比對結果，首揭稅籍原始即含蓋法拍之九十一建號（面積：
　　　　二五三點八六平方公尺。門牌二０七號）及五五三棟次（面積：四三點八一
　　　　平方公尺，門牌：二０九號）建物，至於法拍棟次五三四建號（面積：二二
　　　　六點四平方公尺，門牌二０七號），屬增建建物，亦已列入首揭稅籍課徵房
　　　　屋稅在案，據此，原房屋課稅資料即包含二０七、二０九建號及五五三棟次
　　　　，是原告執稅籍資料僅有系爭二０七號房屋，無二０九號建物之稅籍資料，
　　　　而主張系爭二建物為重新建築，原告為其所有權人，顯無理由，不可採信。
  （五）至原告主張系爭二０七、二０九號建物為其二人出資四百六十二萬六千元興
        建，並以原告乙○○名義將系爭二０七號建物出租第三人王秀鳳，認其為系
        爭二建物之所有權人云云，雖據其提出活期存款存簿明細表等六份、租賃契
        約書為證；惟該等證據均為被告所否認，是縱有活期存款存簿所載之資金提
        領，充其量僅能證明係改建修繕工程等所需費用，尚難以遽認原告二人即為
        系爭二０七、二０九號建物及其增建部分建物（指五五三棟次、五四三棟次
        ）之所有權人；又按租賃契約，係以當事人約定，一方以物租與他方使用收
        益，他方支付租金而成立，並不以出租人對於租賃物有所有權為要件（參諸
        最高法院六十四年台上字第四二四號判例要旨）。又縱如二０七號建物確由
        原告乙○○出租與王秀鳳，然揆諸上揭說明，亦不能以此逕認原告即係如二
        ０七建號建物之所有權人。
  （六）又訴外人何吳秋揚嗣於八十三年六月十七日及八十四年八月十四日、八十九
　　　　年八月三十日持上揭建物分別向台南區中小企業銀行股份有限公司及被告貸
        款設定抵押權等資料，可知系爭建物總面積、層數、結構均相同，故果若為
        原告所言系爭二０七、二０九號建物於七十八年重新建築，則何以訴外人何
        吳秋揚於辦理抵押權設定貸款時，原告二人及何吳秋揚均無異議，是原告究
        否為系爭二０七、、二０九號建物之所有權人，即有疑義？
  （七）從而，原告之舉證，均未能使本院認系爭第二０七、二０九建物及其增建部
        分（五三四棟次、五五三棟次）為其所有，其主張為上揭建物及增建部分之
        所有權人並非可採。
  二、系爭第二０七、二０九建物之增建部分（即指五三四棟次、五五三棟次）是否
      具有獨立之出入口，得單獨使用，具有經濟價值？
  （一）按所有人於原有建築物之外另行增建者，如增建部分與原有建築物無任何可
        資區別之標識存在，而與之作為一體使用者，因不具構造上及使用上之獨立
        性，自不得獨立為物權之客體，原有建築物所有權範圍因而擴張，以原有建
        築物為擔保之抵押權範圍亦因而擴張。倘增建部分於構造上及使用上已具獨
        立性，即為獨立之建築物。苟其常助原有建築物之效用，而交易上無特別習
        慣者，即屬從物，而為抵押權之效力所及。若增建部分已具構造上之獨立性
        ，但未具使用上之獨立性而常助原有建築物之效用者，則為附屬物。其使用
        上既與原有建築物成為一體，其所有權應歸於消滅；被附屬之原有建築物所
        有權範圍，則因二所有權歸於一所有權而擴張，抵押權之範圍亦因而擴張。
        是從物與附屬物雖均為抵押權之效力所及，惟兩者在概念上仍有不同，最高
        法院八十八年度台上字第四八五號判決意旨可資參照。
  （二）經查，本件經本院依原告聲請至現場履勘，經勘驗結果系爭增建五五三棟次
        係連接於二０九號建物，為其之一部分，目前出租予訴外人從事一統男裝服
        飾店，原告甲○○設籍於此，並居住於二至三樓，樓梯僅有一處一至三樓相
        通，其出入需由二０九號建物大門口，或經由二０九號建物後面之矮梯爬上
　　　　圍牆至打通之小門通往原告乙○○與其子何政諭共有之建物（即門牌號碼中
　　　　山路二一三巷五號，原為原告之父親何三印所有，嗣於九十一年十一月二十
　　　　日拍定取得），而通往中山路二一三巷五號門前馬路；而系爭二０七號建物
　　　　目前出租於王秀鳳開設金玉堂文具批發書局，原告乙○○設籍於此，並居住
　　　　於二至三樓，而五三四棟次係建於二０七號建物後面，屬三樓磚造及部分鐵
　　　　骨造房屋（為密閉式置物室），樓梯僅有一處一至三樓相通，其出入需經由
　　　　二０七號建物之大門口，或經由二０七號建物後面之矮梯爬上圍牆至打通之
　　　　小門通往原告乙○○與其子何政諭共有之建物（即門牌號碼中山路二一三巷
　　　　五號），而通往中山路二一三巷五號門前馬路，該密閉式置物室目前與二０
　　　　七號建物左側旁之小巷道未相通，此與原告乙○○陳述相符，復有本院九十
　　　　一年八月二十二日勘驗筆錄及其附圖在卷可稽，並有照片二十八幀為憑。雖
　　　　原告自承於勘驗現場嗣後，將密閉式置物室之所重新安置出入門與二０七
　　　　號建物左側旁之巷道相通（見本院九十一年十二月五日準備程序筆錄），及
　　　　其上揭陳述尚有三處出入口可通行，並提出公同共有協議書、承租人同意書
　　　　、通行權契約書為證，惟該公同共有協議書及承租人同意書，均係經由二０
　　　　七、二０九號建物之大門口出入，該增建部分（五三四棟次、五五三棟次）
　　　　仍無獨立之出入口，另經由建物後面之矮梯爬上圍牆至打通之門通往小中山
　　　　路二一三巷五號門前馬路，倘若該中山路二一三巷五號之建物為非原告親屬
　　　　所有，則此方式即無可行，故此通行方式並非常情，綜上所陳，並參諸前揭
　　　　判決意旨，該增建五五三棟次、五三四棟次之出入方式，及出口所在位置，
　　　　尚難認系爭增建五五三棟次、五三四棟次部分有獨立之出入口存在。據此，
　　　　堪認系爭增建五五三棟次、五三四棟次之建物在構造上具有構造上之獨立性
　　　　，且該增建部分與原有建築物間並無任何可資區別之標識存在，在使用上並
　　　　無獨立之出入口，與原有建築物已合為一體，不能獨立存在，該五五三棟次
　　　　、五三四棟次之增建部分既未具使用上之獨立性而常助原有建築物之效用者
　　　　，自屬原有建築物之附屬物。從而，系爭五五三棟次、五三四棟次之增建部
　　　　分其使用上既與原有建築物成為一體，其所有權應歸於消滅；被附屬之原有
　　　　建築物所有權範圍，則原有建物之所有權因五五三棟次、五三四棟次之所有
　　　　權歸於原有建物而擴張，故自應認系爭五五三棟次、五三四棟次之增建物並
　　　　無不動產獨立之所有權存在，該部分無論是否確由原告所出資興建，既已包
　　　　括在原有建築物所有權範圍內，均應由原有建築物所有權人何吳秋揚所取得
　　　　，是原告前開主張，自不足採。
  三、原告得否依據民法第一百八十四條及第一百七十九條而為請求？
  （一）按「侵權行為所發生之損害賠償請求權，以有故意或過失不法侵害他人權利
        為其成立要件。若其行為並無故意或過失，即無賠償之可言。第三人所有之
　　　　財產，如有足以信其屬於債務人所有之正當理由，則請求查封之債權人尚不
　　　　得謂之有過失」（參最高法院五十二年度台上字第一九０四號裁判意旨）。
        原告主張其為附表所示建物之所有權人，而被告未詳查如附表所示之建物屬
        何人所有，即貿然聲請本院民事執行處一併強制執行，自有過失，況原告於
        上開執行事件中，曾具狀主張如附表所示之建物為原告出資興建為所有權人
        ，惟被告仍置之不理，更顯有過失云云，被告則抗辯：原告並無法證明其為
        如附表所示建物之所有權人，是被告並無故意或顯有過失等語。經查：原告
        主張其係如附表所示建物之所有權人，固據其提出聲請書、陳情書、租賃契
        約書等件為證，然該等證物尚難以認定原告為附表所示建物之所有權人，已
        如前述。而本件被告係以臺灣嘉義地方法院九十年度促字第一０九三四號支
        付命令及其確定證明書為執行名義，聲請本件執行事件時，係依據嘉義縣竹
        崎地政事務所所核發之土地及建物謄本而認該執行標的物為債務人何吳秋揚
        所有；原告雖曾向本院民事執行處聲明異議，然如附表所示不動產是否為債
        務人何吳秋揚所有，尚待審認方能確定，執行法院並無逕行審判之權限，亦
        非依強制執行法第十二條聲明異議所能救濟，業據本院依職權調閱上開執行
        卷宗查核屬實，惟按「強制執行法第十七條所謂於強制執行開始後，始發見
        債權人查報之財產確非債務人所有者，應由執行法院撤銷其執行處分，係指
        查報之財產確非債務人所有者而言。若該財產是否債務人所有尚待審認方能
        確定，執行法院既無逕行審判之權限，尤非聲明同法第十二條所定之異議所
        能救濟，自應依同法第十六條之規定，指示主張有排除強制執行權利之第三
        人，提起執行異議之訴，以資解決。」（參諸最高法院四十九年台抗字第七
        十二號判例要旨），故查報之財產是否債務人所有，執行法院既無逕行審判
        之權限，況得由債權人逕自審認。被告僅為如附表所示編號一不動產之第一
        順位抵押權人（此有抵押權設定契約書、他項權利證明書、土地及建物登記
        謄本等件，附上開執行卷宗可稽），及上開執行事件之債權人，自無法逕行
        認定如附表編號二、三所示增建部分建物為何人所有，則揆諸前揭裁判意旨
        ，故不能因被告聲請本院民事執行處繼續執行上開執行事件，而遽認被告有
        過失行為。綜上，被告於上開執行事件並無任何過失行為，是原告主張其係
　　　　如附表所示建物之所有權人，及被告於上開執行事件中有過失行為云云，殊
　　　　不足採。
　（二）按無法律上之原因而受有利益，致他人受損害者，應返還其利益。民法第一
        百七十九條前段定有明文。又所謂受利益致他人受損害，必須受利益與受損
        害之間，有因果關係存在，其間有無因果關係，應視受利益之原因事實，與
        受損害之原因事實，是否同一事實為斷，如非同一事實，縱令兩事實之間有
　　　　所牽連，亦無因果關係（參照最高法院四十八年度台上字第一五五五號裁判
　　　　要旨參照）。本件原告主張依據民法第一百七十九條不當得利之規定，請求
　　　　被告返還本院九十年度執字第九九四六號強制執行事件所拍賣價金五百八十
　　　　五萬元云云，查：本件被告係本於九十年度促字第一０九三四號支付命令及
　　　　其確定證明書之債權及系爭二０七、二０九號建物及其所坐落基地之第一順
　　　　位抵押權人而受債權之清償，而原告既非系爭執行標的物之所有權人，亦未
　　　　提出其他受有損害之證明，供本院審酌，則原告依不當得利之法律關係主張
　　　　被告返還五百八十五萬元，於法無據，應予駁回。
陸、綜上所述，被告抗辯原告並非如附表編號所示建物及增建部分之所有權人，且其
    於上開執行事件中，並無過失及不當得利之情事等語，應足採信。從而，原告基
    於民法第一百八十四條、第一百七十九條規定，提起本件第三人異議之訴，請求
    判決：被告應給付原告五百八十五萬元，及自民事準備書狀送達被告翌日（即九
    十二年十一月二十六日）起至清償日止，按年息百分之五計算之利息云云，均無
    理由，應予駁回。
柒、假執行之宣告：本件原告之訴既經駁回，其假執行之聲請應併予駁回。
捌、本判決事證已臻明確，兩造其餘攻擊防禦及舉證，核與本判決結果無影響，爰不
    另一一論述，附此敘明。
玖、據上論結，本件原告之訴為無理由，依民事訴訟法第七十八條，判決如主文。
中　　　華　　　民　　　國　　九十三　　年　　 九　　 月　　　  六　　　日
~B臺灣嘉義地方法院民事第一庭
~B　　法　官　吳昀儒
右為正本證明係照原本作成
如對本判決上訴應於收受本判決送達後二十日內向本院提出上訴狀（應附繕本）
中　　　華　　　民　　　國　　九十三　　年　　　九　　　月　　 　六　　 日
~B　　書記官　楊國色
~F0
~T40
附表：
┌──┬─────┬────────┬────────┬─────────┐
│編號│建號      │基地坐落        │建物門牌        │建築樣式主要建築材│
│    │          │                │                │料及房屋          │
├──┼─────┼────────┼────────┼─────────┤
│一　│九十一號　│嘉義縣竹崎鄉真武│嘉義縣竹崎鄉竹崎│鋼筋混凝土加強磚造│
│　　│　　　　　│段三二二地號　　│村中山路二０七號│三層樓房屋住商　　│
│    │          │                │                │                  │
├──┼─────┼────────┼────────┼─────────┤
│二  │五三四棟次│同右            │同右            │鋼筋混凝土磚造住房│
│    │          │                │                │                  │
├──┼─────┼────────┼────────┼─────────┤
│三　│五五三棟次│嘉義縣竹崎鄉真武│嘉義縣竹崎鄉竹崎│鋼筋混凝土磚造住房│
│    │          │段三二０、三二二│村中山路二０九號│                  │
│    │          │三二一地號      │                │                  │
└──┴─────┴────────┴────────┴─────────┘
